臺灣高等法院刑事判決　　　　　　　　　　　　　九十一年度上訴字第二八０一號
　　上　訴　人　臺灣桃園地方法院檢察署檢察官
　　被　　　告　丙○○○
右列上訴人，因被告偽造文書等案件，不服臺灣桃園地方法院九十年度訴字第一九八
二號，中華民國九十一年七月八日第一審判決（起訴案號：臺灣桃園地方法院檢察署
九十年度偵字第一四八九八號、九十年度偵緝字第四九六號）提起上訴，本院判決如
左：
    主      文
原判決撤銷。
丙○○○連續行使偽造私文書，足以生損害於他人，處有期徒刑參年。
    事      實
一、丙○○○基於意圖為自己不法所有之概括犯意，自任會首，（一）於民國（下同
    ）八十七年二月間起，發起民間互助會，虛列會員陳秀鳳、鄭金枝、徐世鈞、黃
    秀招、李寶桂、謝玉春、張鳳如、游明東、黃碧霞名單，並隱瞞前開九人實際上
    並未加入合會之訊息，佯向甲○○、己○○、戊○○、乙○○等人召募民間互助
    會，致使甲○○、己○○、戊○○、乙○○等人陷於錯誤，而參加自八十七年二
    月二十五日起至九十年五月二十五日止，每會新臺幣（下同）二萬元，每月二十
    五日開標，會員含會首共四十人，採內標制之民間互助會（如附表一，下稱甲會
    ）；（二）又於八十八年十二月間，發起民間互助會，虛列李寶桂、謝玉春、徐
    世鈞、陳秀鳳、鄭金枝、游明東為會員，並隱瞞前開六人實際上並未加入合會之
    訊息，佯向丁○○（起訴書誤植為林懇茂）等人召募民間互助會，致使丁○○等
    人陷於錯誤，而參加八十八年十二月十日起至九十一年二月十日止，每會二萬元
    ，每月十日開標，含會首共二十七人，採內標制之民間互助會（如附表二，下稱
    乙會），上開二會均在桃園巿建國東路四號四樓之二丙○○○住處開標，其投標
    之方式為投標之會員在空白紙上寫上標息及姓名。丙○○○竟基於意圖為自己不
    法所有及行使偽造私文書之概括犯意，趁擔任互助會會首之便，利用各會員彼此
    間互相不認識之弱點，自八十七年三月二十五日起至九十年一月二十五日止，於
    前開住處，連續偽造上開虛列會員陳秀鳳、鄭金枝、徐世鈞、黃秀招、李寶桂、
    謝玉春、張鳳如、游明東、黃碧霞等名義及甲會會員李世昌（起訴書誤植為林碧
    玫）、李世文之名義，標息為二千元至四千元不等金額之甲會標單十一次；又自
    八十九年一月十日起至九十年一月十日止，於前揭住處，連續偽造上開虛列會員
    李寶桂、謝玉春、徐世鈞、陳秀鳳、鄭金枝、游明東等六人名義，標息為二千元
    至三千元不等金額之乙會標單六次，先後提出所偽造之標單向其他活會會員佯稱
    為最高標之得標者，使其他活會會員均陷於錯誤，而如數交付會款予丙○○○娥
    ，計共詐得甲會會款約七、八百萬元、乙會會款約二百五十萬元。足生損害於偽
    造標單上之被偽造名義人及甲會、乙會之各活會會員。嗣於九十年二月間丙○○○無力支橕而無故停標甲、乙互助會後，上開互助會之活會會員相互連絡，方知
    丙○○○有冒標情事。
二、案經甲○○、蔡坤芳、丁○○、戊○○、乙○○訴請臺灣桃園地方法院檢察署檢
    察官偵查起訴。
    理      由
一、訊據被告丙○○○對右揭事實坦承不諱，核與告訴人甲○○、己○○、丁○○、
    戊○○、乙○○、證人陳寶珠等人證述情節大致相符，且告訴人戊○○、甲○○
    、己○○、丁○○及證人陳寶珠等人均供述若知道被告的互助會有虛列會員，伊
    等就不要參加等語，並有甲會及乙會之互助會單附卷可稽，衡情基於會員與會首
    間之信賴及穩固關係，會員若知會首虛列他人名義多人入會，定不參加該互助會
    ，足見被告之自白應可採信，是被告丙○○○虛列上開人員之名義於互助會單上
    ，堪認有詐欺其他活會會員之故意甚明，被告辯稱伊不知道倒會是犯罪之事情，
    顯係圖卸刑責之詞，應不足採，被告右揭罪證明確，犯行洵堪認定。
二、查被告於前開時地冒用他人名義參加其所招集之民間互助會，且於標取會款時，
    均有冒他人名義在標單上偽填標息及被冒標人之姓名，再出示予其他不知情之活
    會會員佯稱為得標者之表示，業據被告於原審審理中供述明確足見被告於招集互
    助會之初即具有為自己不法所有之詐欺意圖，且該標單應認為係刑法第二百二十
    條之「準文書」，核被告丙○○○所為，係犯刑法第三百三十九條第一項詐欺取
    財罪及第二百十六條、第二百十條行使偽造私文書罪之罪。被告在標單上偽造他
    人署押之行為，係偽造私文書之部分行為；又被告偽造私文書之低度行為，應為
    其後行使之高度行為所吸收，均不另論罪，僅論以刑法第二百十六條、第二百十
    條之行使偽造私文書罪，其每次冒標會款均同時侵害多數活會會員，為一行為觸
    犯數相同罪名之想像競合犯，應從一重處斷。其先後所犯多次詐欺取財及行使偽
    造私文書犯行，時間均緊接，犯罪手法均相同，所犯又均係構成要件相同之罪，
    顯均係基於概括犯意為之，均為連續犯，應各以一罪論，並均加重其刑。所犯上
    開詐欺取財與行使偽造私文書兩罪間，有方法與結果之牽連犯關係，應依刑法第
    五十五條之規定，從一重之行使偽造私文書罪處斷。原審據以論科，固非無見，
    惟查被告每次冒標會款同時侵害多數活會會員，為一行為觸犯數相同罪名之想像
    競合犯，原判決未論以想像競合犯，已有未合，且被告冒標會款達十餘次，所詐
    得金額約達一千萬餘元，尚未與告訴人等人達成和解，原審僅量處有期徒刑一年
    六月，尚嫌過輕，檢察官以原審量刑過輕，指摘原判決不當，為有理由，原判決
    既有上述可議之處，自應由本院將原判決撤銷改判，審酌被告品行、因一時貪念
    致犯本罪、擔任互助會會首竟違背會員之信任冒標會款、前後冒標會款達十餘次
    ，所詐得金額約達一千餘萬元、嚴重危害社會經濟秩序及犯後坦承犯行態度尚佳
    ，尚未與告訴人等人達成和解等一切情狀，量處如主文所示之刑。至被告所偽造
    之標單，被告稱業於得標後丟棄而滅失，故不宣告沒收，併予敘明。
據上論斷，應依刑事訴訟法三百六十九條第一項前段、第三百六十四條、第二百九十
九條第一項前段，刑法第五十六條、第二百十六條、第二百十條、第三百三十九條第
一項、第五十五條，罰金罰鍰提高標準條例第一條前段，判決如主文。
本案經檢察官周誠南到庭執行職務。
中      華      民      國    九十一    年      十      月    二十二    日
                              臺灣高等法院刑事第二庭
                                  審判長法  官  蔡  長  溪
                                        法  官  林  俊  益
                                        法  官  楊  貴  志
右正本證明與原本無異。
如不服本判決應於收受送達後十日內向本院提出上訴書狀，其未敘述上訴之理由者並
得於提起上訴後十日內向本院補提理由書（均須按他造當事人之人數附繕本）。
                                        書記官  胡      儀
中      華      民      國    九十一    年      十      月    二十三    日
附表一：（甲會）丙○○○召集之互助會。
會期自八十七年二月二十五日起至九十年五月二十五日止。
含會首共四十會，每會二萬元，採內標方式。
投標時間：每月二十五日十九點開標。
投標地點：桃園縣桃園市○○○路四之二號四樓丙○○○住處。
參加互助會之人員：甲○○（二會）、己○○、乙○○、陳秀鳳、鄭金枝、徐世鈞、
黃秀招、戊○○、陳林月娥、吳敏子、梁秀美、簡桂香、陳呅、廖慶輝、黃寶蓮、鄭
阿珠、鄭柑、邱月雲、廖月嬌、簡益勝（二會）李寶桂、謝玉春、陳月春／劉碧華、
張鳳如、李通政、謝清沐、林麗英、李世昌、李世文、林碧玫、林碧琪（二會）、游
明東、黃碧霞、李正香、李純靜、邱光明。
附表二：（乙會）
丙○○○召集之互助會。
會期自八十八年十二月十日起至九十一年二月十日止。
含會首共二十七會，每會二萬元，採內標方式。
投標時間：每月十日晚上八點開標。
底標二千元。
投標地點：桃園縣桃園市○○○路四之二號四樓丙○○○住處。
參加互助會之人員：甲○○（二會）、謝清沐、李連春、馮子增、江淑勳、李寶桂、
謝玉春、陳月香、徐世鈞、陳秀鳳、鄭金枝、鄭雪、吳玉惠、鄭阿珠、黃秀招、陳儘
、陳淑花、廖寶蓮、林振德、丁○○（會單上誤植為林懇茂）游明東、王碧森。
附錄：本案論罪科刑法條全文
刑法第二百十六條
行使第二百十條至第二百十五條之文書者，依偽造、變造文書或登載不實事項或使登
載不實事項之規定處斷。
刑法第二百十條
偽造、變造私文書，足以生損害於公眾或他人者，處五年以下有期徒刑。
刑法第三百三十九條
意圖為自己或第三人不法之所有，以詐術使人將本人或第三人之物交付者，處五年以
下有期徒刑、拘役或科或併科一千元以下罰金。
以前項方法得財產上不法之利益或使第三人得之者亦同。
前二項之未遂犯罰之。
